【裁判字號】    99,家訴,33
【裁判日期】    990630
【裁判案由】    宣告改用分別財產制
【裁判全文】
臺灣臺南地方法院民事判決              99年度家訴字第33號
原      告  台新國際商業銀行股份有限公司
法定代理人  甲○○
訴訟代理人  丁○○律師
被      告  丙○○
            乙○○
上列當事人間請求宣告分別財產制事件，本院於民國99年6月24
日言詞辯論終結，判決如下：
    主      文
被告丙○○與被告乙○○應改用夫妻分別財產制。
訴訟費用新臺幣參仟元由被告負擔。
    事實及理由
一、原告主張：
  (一)訴外人邱國民於民國91年8月23日向原告申請汽車貸款，貸
    得新臺幣（下同）530,000元整，被告丙○○並共同簽發本
    票作為擔保，惟並未依約償還，迄至99年5月27日止，尚欠
    456,225元及自93年11月25日起至清償日止，按年息百分之
    13.5計算之利息未為清償，經原告聲請對訴外人邱國民之不
    動產為強制執行，經特別拍賣程序，無人應買，又無其他可
    供執行之財產，依法視為撤回執行而終結，經執行無效果致
    原告全未受償，此有臺灣高雄地方法院95年度執字第1413號
    債權憑證為憑。
  (二)查被告丙○○與乙○○為夫妻，依民法第1005條規定：「夫
    妻未以契約訂立夫妻財產制者，除本法另有規定外，以法定
    財產制，為其夫妻財產制。」，依民法第1011條規定：「債
    權人對於夫妻之一方之財產已為扣押，而未得受償時，法院
    因債權人之聲請，得宣告改用分別財產制。」，而所謂未得
    受償，包括全無可扣押之物，或所扣押之物數量不足，及所
    扣押之財產不足清償該為扣押之債權人債權等情形（最高法
    院民事89年度台上字第854號判決可資參照）。職是，原告
    自得依民法第1011條規定及上述最高法院民事89年度台上字
    第854號判決之意旨，提起本件訴訟，並聲明：如主文所示
    。
二、被告方面：
  (一)被告丙○○辯稱：未約定夫妻財產制而為法定財產制，對於
    欠原告之錢，且經執行無效果，且無財產可供執行，皆不爭
    執，並聲明：駁回原告之訴。
  (二)被告乙○○辯稱：未約定夫妻財產制而為法定財產制，之前
    不知被告丙○○有積欠原告債務，對債務人經執行無效果，
    且無財產可供執行，不爭執，並聲明：駁回原告之訴。
三、得心證之理由：
  (一)按夫妻未以契約訂立夫妻財產制者，除本法另有規定外，以
    法定財產制為其夫妻財產制，民法第1005條定有明文。次按
    債權人對於夫妻一方之財產已為扣押，而未得受清償時，法
    院因債權人之聲請，得宣告改用分別財產制，民法第1011條
    亦規定甚明。而所謂未得受清償，包括全無可扣押之物或所
    扣押之物數量不足及所扣押之財產不足清償該為扣押之債權
    人債權等情形，最高法院89年度台上字第854號判決可資參
    照。此法條立法意旨，乃為貫徹物權法定主義及保護交易安
    全，同時避免夫妻藉登記夫妻財產制之方式，逃避債權人之
    強制執行。
  (二)原告主張被告為夫妻，婚姻關係仍存續中，婚後並未辦理夫
    妻財產制登記，應以法定財產制為夫妻財產制。而被告丙○
    ○、訴外人邱國民積欠原告債務，前經臺灣高雄地方法院95
    年度執字第1413號給付票款強制執行事件執行訴外人邱國民
    之不動產，惟經特別拍賣程序，無人應買，又無其他可供執
    行之財產，依法視為撤回執行，經臺灣高雄地方法院核發債
    權憑證，其未受償金額為456,225元，及自93年11月25日起
    至清償日止，按年息百分之13.5計算之利息，復臺灣高雄地
    方法院96年度執字第100042號強制執行無效果而發還債權憑
    證，致原告全無受償之事實，業據原告提出戶籍謄本、臺灣
    高雄地方法院95年10月12日95年度執字第1413號債權憑證、
    台新銀行國際商業銀行汽車貸款撥款/動支申請暨委託書、
    本院登記處夫妻財產制契約登記簿查詢回函、財政部高雄市
    國稅局98年度綜合所得稅各類所得資料清單、財政部高雄市
    國稅局財產歸屬資料清單影本為證，且經本院調閱被告之戶
    籍資料查詢結果、前開執行卷宗核閱無誤，且為被告丙○○
    所是認，綜此，堪信原告之主張為真實。
  (三)查本件原告為被告丙○○之債權人，經強制執行後，因被告
    丙○○無財產可供執行，致原告之債權因而無法獲得清償，
    已如前述。是原告依前開民法第1011條規定，聲請宣告被告
    夫妻二人改用分別財產制，洵屬有據，應予准許。
四、本件訴訟費用應由敗訴之被告負擔。經查，原告支出第一審
    訴訟費用（裁判費）3,000元，應由被告負擔，爰確定如主
    文第2項所示。
六、據上論結：本件原告之訴為有理由，依民事訴訟法第78條、
    第85條第1項、第87條第1項，判決如主文。
中    華    民    國    99    年    6     月    30    日
                      家事法庭    法  官  郭貞秀
以上正本係照原本作成。
如對本判決上訴，須於收受判決正本送達後20日內向本院提出上
訴狀，並繳納上訴費及附具繕本。
中    華    民    國    99    年    6     月    30    日
                                  書記官  鄭隆慶

司法院資訊處製作；財團法人民間司法改革基金會備份。
